最高法院刑事判決　　　　　　　　　　　　　　　八十八年度台上字第五六三七號
　　上訴人　台灣高等法院檢察署檢察官
　　被　告　甲○○
右上訴人因被告違反稅捐稽徵法案件，不服台灣高等法院中華民國八十六年八月五日
第二審更審判決（八十六年度上更(一)字第三五一號，起訴案號：台灣台北地方法院檢
察署八十三年度偵字第二六○五二號），提起上訴，本院判決如左：
    主  文
原判決撤銷，發回台灣高等法院。
    理  由
本件原判決以：公訴意旨略稱：被告甲○○於民國七十八年七月三日起在台北市○○
區○○路二三○號十一樓設立「愛拼有限公司」（下稱愛拼公司），為公司之代表人
，亦為商業負責人，明知該公司並無進貨、銷貨之事實，而於七十九年一月至八十年
九月間，向虛設行號之宏立工程有限公司、詩凱企業有限公司、豐順企業有限公司及
井記開發股份有限公司等取得統一發票二十七張，銷售額新台幣（下同）六千二百八
十萬二千六百三十七元，以不正當方法逃漏營業稅計三百十四萬零一百三十五元，並
另行起意，虛開不實發票予漢唐工程顧問有限公司、雙全工程有限公司、偉銓營造有
限公司、錢山營造工程有限公司、同順營造工程有限公司、新台企業行、宏立工程有
限公司、守利企業有限公司、松洋企業有限公司、詩凱企業有限公司、吉俐工程行等
十一家，計一百三十九張，銷貨額為二億二千零三十六萬五千三百三十三元，幫助他
人逃漏營業稅計一千一百零一萬五千六百八十六元。又該公司於八十年七月、八月應
申報銷售額為五千五百六十六萬七千九百零一元，稅額二百七十七萬七千二百十二元
，九月、十月應申報銷貨額為六千七百二十八萬八千四百十六元，稅額為三百三十六
萬五千七百六十九元，竟故意不實填製會計憑證，申報前者銷售額為一千零四萬四千
二百四十四元，稅額為五十萬二千二百十二元，扣除進項稅額為三萬一千三百五十九
元，實際繳稅額四十七萬零八百五十三元；後者僅申報銷售額為七百二十八萬八千八
百十六元，稅額三十六萬五千七百六十九元，扣除進項稅額二千五百元，實繳稅額三
十六萬三千二百六十九元，致短繳稅額六百一十萬九千一百二十二元。案經台北市稅
捐稽徵處移送，因認被告所為係犯稅捐稽徵法第四十一條、第四十七條（起訴書漏引
）、第四十三條第一項及商業會計法第六十六條第一款之罪嫌云云。經審理結果，仍
認被告之犯罪不能證明，因而維持第一審諭知被告無罪之判決，駁回公訴人在第二審
之上訴，於法顯有違誤。查：(一)本件原判決以愛拼公司於七十九年十二月十八日以前
雖登記甲○○為負責人，但僅屬掛名，實際負責經營者為其表姐夫鍾朝元，此不僅為
被告所供明，並經證人鍾朝元結證屬實云云（原判決理由四之(二)），據為被告有利之
認定。然據被告甲○○於偵查中供承愛拼公司是伊自己去申請的，實際做過一段期間
，是做模板生意。即承認其為愛拼公司實際負責人（見偵查卷第二十九頁）。證人鍾
朝元於原審八十六年六月六日訊問時證稱：甲○○是愛拼公司負責人，我在工地幫他
（指被告）作，公司事有時我管，有時他管……，兩人共同管理等語，被告亦承認鍾
朝元所供無訛，並稱：公司由二人負責云云（原審更(一)卷第三十七頁、第三十八頁反
面），嗣該證人於原審八十六年六月二十七日訊問時復證謂：我是表姐夫，我是股東
，甲○○乃負責人，工地由二人負責云云（同上卷第四十九頁反面）。同年七月十八
日應訊時又證以：我在那裏（指愛拼公司）幫忙，他是我表小舅……，我是工頭，甲
○○乃負責人（同上卷第六十三頁反面）。顯見本件被告並非掛名負責人，原判決所
為論斷，顯與卷存證據資料不相符合。(二)證人鍾朝元雖稱：愛拼公司至七十九年十二
月移轉給毛林奎，有向台北市稅捐稽徵處（下稱台北市稅捐處）、台灣省政府建設廳
申請變更負責人，後來有准等語（同上卷第六十四頁）。但據台北市稅捐處致台灣台
北地方法院檢察署函說明二：「經查首揭（愛拼有限）公司七十九年十二月並無向本
處申請變更負責人為毛林奎之資料，原移送書所檢附該公司申報之年8.及9.月營業
人使用三聯式統一發票明細表上之統一發票專用章，年8.月尚蓋刻有甲○○之章，
僅年9.月蓋刻有毛林奎之章，若於年12.月經核准變更負責人，何以遲至年9.月
始予改用，況愛拼公司自年11.月1.日起即自歇業」。說明三：「再查6.10.至
3.間……愛拼公司對外尚以甲○○名義為負責人應無疑義，原判決所依據之變更登
記事項卡，係申請所必備之書表之一，並不能證明其係業經核准變更負責人之證據」
（台灣台北地方法院檢察署上訴卷第一頁），原審置上述不利於被告之明確事證於不
顧，遽為有利被告之認定，於法顯有違誤。(三)原審就愛拼公司自七十八年七月三日至
七十九年十二月十八日虛開發票及幫助他人逃漏營業稅之情形，函請台北市稅捐處查
覆，該處僅就所轄漢唐工程顧問有限公司、守利企業有限公司之處理情形，有所說明
，其餘部分則另行函請所轄稽徵機關查明處理結果中。其中錢山營造工程有限公司部
分涉嫌虛開發票金額一百四十二萬八千五百七十一元：同順營造工程有限公司部分更
高達七百八十四萬九百十六元，原審不待查明函覆，又未分別傳訊各該公司負責人，
究明實情，以為判斷之依據，遽行論斷，自有應於審判期日調查之證據而未予調查之
違誤。又證人即台北市稅捐處承辦人黃朝琴雖到庭證稱：「（愛拼公司）進貨公司有
部分是虛設行號，部分不是，推測可能是虛設行號」。「（愛拼公司）他們自己沒有
逃漏營業稅，現在只追查下游」等語（原審更(一)卷八十六年七月十八日訊問筆錄）。
然愛拼公司如無逃漏稅之情形，何需向虛設行號公司取得進貨憑證﹖所供已有矛盾。
且其結論，核與台北市稅捐處之移送函及致原審函內容不相一致，原審未函請該處進
一步說明，遽執該證人之證言為被告有利之認定，尤有違誤。且依原審查證結果，愛
拼公司對雙全工程有限公司間，顯有跳開發票之情形，即越過其上包林晉和（向雙全
工程有限公司承包工程之人），直接開立發票予雙全工程有限公司，其所為有無幫助
林晉和逃漏稅捐之情形﹖及漢唐工程顧問有限公司既經台北市稅捐處依營業稅法第五
十一條第五款以虛報進項裁罰確定（見同上卷第十七頁），何以不能資為被告不利之
認定，原判決理由並未有所說明，遽為被告無罪之諭知，自嫌判決理由不備。檢察官
上訴意旨，執以指摘，洵有理由。應認原判決仍有撤銷發回之原因。
據上論結，應依刑事訴訟法第三百九十七條、第四百零一條，判決如主文。
中      華      民      國    八十八    年      十      月      七      日
                              最高法院刑事第四庭
                                  審判長法官  黃  劍  青
                                        法官  劉  敬  一
                                        法官  林  增  福
                                        法官  邵  燕  玲
                                        法官  張  清  埤
      右正本證明與原本無異
                                              書  記  官
中      華      民      國    八十八    年      十      月     十四     日
